臺灣高等法院臺中分院刑事判決　　　　　　　　　九十一年度上易字第一五六號
　　上　訴　人　臺灣台中地方法院檢察署檢察官
　　被　　　告　戊○○
　　被　　　告　丁○○
　　右二名被告
　　共　　　同
　　選任辯護人　乙○○
右上訴人因被告等違反公司法案件，不服台灣台中地方法院九十一年度易字第五六四
號，中華民國九十一年四月二十三日第一審判決（起訴案號：台灣台中地方法院檢察
署九十年度偵字第三一四號），提起上訴，本院判決如左：
    主      文
上訴駁回。
    事實及理由
一、本案經本院審理結果，認第一審判決認事用法及量刑均無不當，應予維持，並引
    用第一審判決書記載之事實、證據及理由（如附件）。
二、本件公訴人雖以：「被告二人所經營之卿家公司於八十六年九月十二日已向台灣
    省政府建設廳申請解散登記，省政府並於八十六年九月十五日函覆准予登記，而
    卿家公司與告訴人間之契約訂定於卿家公司解散前，何以被告二人於向法院呈報
    被告戊○○為清算人後，就該合建契約何以並無清算行為，且被告二人於偵查中
    均未表示八十八年一月二十日之協議書係卿家公司之清算目的，況訂協議書之時
    間距卿家公司解散後之時間已有約一年半之時間，二者顯然無關，被告已主張依
    股東會決議原合建契約由親府公司承受，則何以卿家公司之名義與告訴人訂協議
    書，故所謂清算之目的，純係臨訟之辯詞」等情詞，提起上訴，指謫原審判決被
    告戊○○、丁○○無罪不當。惟本案公訴人起訴被告二人所犯公司法第十九條第
    二項之罪，係以：未經設立登記，而以公司名義經營業務或為其他法律行為，為
    其犯罪構成要件。本案被告二人雖於八十八年一月二十日，以卿家公司之名義與
    告訴人訂立協議書，惟卿家公司已於八十一年十二月十八日經核准設立登記，此
    有台中市政府營利事業登記證影本在卷可稽（見偵查卷宗第四四頁）。再卿家公
    司雖於八十六年九月十二日向台灣省政府建設廳申請解散登記，省政府並於八十
    六年九月十五日函覆准予登記，惟卿家公司係至八十八年六月十日才向台灣台中
    地方法院呈報清算終結，此亦經本院向台灣台中地方法院調取該院八十八年度司
    字第一二八號民事卷宗查明無誤。按公司法第十九條乃處罰未經設立登記，而使
    用公司名稱之行為，並非處罰不當之營業行為。卿家公司既已於八十一年十二月
    十八日經核准設立登記，而至八十八年六月十日才向台灣台中地方法院呈報清算
    終結，而依公司法第二十五條之規定，解散之公司於清算範圍內，視為尚未消滅
    ，則被告二人於卿家公司清算期間之八十八年一月二十日，以卿家公司之名義與
    告訴人訂立協議書，無論其目的為何，顯無違反公司法第十九條第一項規定之情
    形（刑事法律問題研究彙編第六輯第三六七頁法律問題研討結論參照）。被告二
    人所為，既與上開處罰之法律構成要件不相當，自無從依據公司法上開規定對被
    告二人處罰。原審判決以被告二人之犯罪不能證明，乃為被告二人均無罪之判決
    ，並無不合。本件公訴人以前開情詞，提起上訴，指謫原審判決被告戊○○、丁○○無罪不當，其上訴為無理由，應予以駁回。又本案公訴人起訴被告戊○○、
    丁○○二人部分，既應為無罪之判決，則本案告訴代理人於本案審理時所述：被
    告戊○○、丁○○二人另尚涉有偽造文書（指公司會議記錄）及背信等相牽連之
    犯行（即起訴書所述不另為不起訴部分），希一併審究部分，本院即無從再予審
    理，併此敘明。
三、據上論斷，應依刑事訴訟法第三百七十三條、第三百六十八條，判決如主文。
本案經檢察官甲○○到庭執行職務。
中      華      民      國      九十一     年     八      月     七     日
                                臺灣高等法院臺中分院刑事第三庭
                                      審判長法  官  陳  朱  貴
                                            法  官  胡  忠  文
                                            法  官  廖  柏  基
右正本證明與原本無異。
不得上訴。
                                            書記官  詹  錫  朋
中      華      民      國      九十一     年     八      月     八     日
                                                                        Ｒ
台灣台中地方法院刑事判決                          九十一年度易字第五六四號
    公  訴  人  台灣台中地方法院檢察署檢察官
    被告  戊○○  女四十六歲（民國○○○年○月○○日生）
                        身分證統一編號：Ｂ二二八九九三一號
                        住台中市○○區○○里○○○路○段一二三號
                丁○○  男四十八歲（民國○○○年○○月○○日生）
                        身分證統一編號：Ｂ一0000000號
                        住台中市○○區○○里○○○路○段一二三號
    共      同
    選任辯護人  乙○○律師
右列被告等因違反公司法案件，經檢察官聲請簡易判決處刑（九十年度偵字第三一四
號）後，經本院台中簡易庭認不宜以簡易判決處刑，改簽由本院依通常程序審理，本
院判決如左：
    主  文
戊○○、丁○○均無罪。
    理  由
一、公訴意旨略以：被告戊○○、丁○○基於共同犯意之聯絡，明知原設於台中市○○區○○路九一號一樓之卿家建設有限公司（下稱卿家建設公司）業於民國八十
    六年九月十五日經主管機關臺灣省政府建設廳核准解散登記在案，竟仍於民國八
    十八年一月二十日，以卿家建設有限公司名義與地主己○○、丙○○、林何玉枝
    在前開地點訂立協議書，協議關於地主所有之坐落臺中市○區○○段六七─二九
    、六七─六一、六七─八二、六七─八三及六七─一四六地號土地合建案之申請
    建築執照等事宜而為法律行為。因認被告二人有違反公司法第十九條第一項未經
    設立登記不得以公司名義經營業務或為其他法律行為之規定，而涉犯同法同條第
    二項之罪嫌云云。
二、按犯罪事實應依證據認定之，無證據不得推定其犯罪事實；又不能證明被告犯罪
    者，應諭知無罪之判決，刑事訴訟法第一百五十四條、第三百零一條第一項分別
    定有明文；且認定不利於被告之事實，須依積極證據，苟積極證據不足為不利於
    被告事實之認定時，即應為有利於被告之認定，更不必有何有利之證據，亦有最
    高法院三十年上字第八一六號判例可資參照。再未經設立登記，不得以公司名義
    經營業務或為其他法律行為，公司法第十九條第一項固有明文；惟依同法第二十
    五、二十六條規定，解散之公司於清算範圍內，視為尚未解散，且前條解散之公
    司，在清算時期中得為了結現務及便利清算之目的，暫時經營業務。
三、訊據被告戊○○、丁○○二人均堅決否認有何有何違反公司法第十九條第一項規
    定之行為，並均辯稱：雖有於前揭時地以卿家建設公司名義簽立協議書，但該協
    議書所涉及合建契約事務早於八十六年前即開始進行，後來欲改由親府建設有限
    公司概括承受，為取得前合建契約所涉及地主同意才書立協議書，此均是為了結
    卿家建設公司對該合建契約原應負擔權利義務而為結算，係屬清算所需，並未違
    反公司法上開規定等語。而公訴人認被告涉犯上開罪嫌，無非以被告戊○○為卿
    家建設有限公司之負責人，並與被告丁○○係夫妻關係，共同代表卿家公司與告
    訴人己○○等簽約，而卿家公司早於八十六年九月十五日經主管機關臺灣省政府
    建設廳核准解散登記，被告戊○○且另擔任親府開發股份有限公司負責人以對外
    營業，亦參與前述告訴人間之土地合建事宜，迄八十八年六月九日竟又以親府公
    司名義與告訴人等訂立合建契約，足見被告二人有繼續以卿家建設公司名義為法
    律行為之情形，並有合建契約書、台灣省政府建設廳第三科證明書、八十八年一
    月二十日及八十八年六月九日協議書等影本各一份可佐等情為其主要論據。
四、經查，卿家建設公司係於八十一年十二月十八日經核准設立登記，而被告戊○○
    為卿家建設公司名義上負責人，與被告丁○○均實際參與該公司經營，而卿家建
    設公司嗣後已於八十六年九月十二日向台灣省政府建設廳申請解散登記，並經台
    灣省政府建設廳於同年月十五日以建三字第二三一七七０號函准予為解散登記，
    及於前揭時地確有以卿家建設公司名義與告訴人己○○、丙○○、林何玉枝簽立
    協議書等事實，固據被告二人坦承在卷，且有協議書及該台灣省政府建設廳准予
    解散登記之函文、台灣省政府建設廳第三科證明書等影本各一份附卷可稽，足見
    被告二人以卿家建設公司與告訴人己○○等三人簽立上開協議書當時，卿家建設
    公司確經准予辦理解散登記在案；然而，觀諸該協議書所記載內容，該協議之訂
    立原因係出於卿家建設公司與告訴人三人前就坐落台中市○區○○段六七─二九
    、六七─六一、六七─八二、六七─八三、六七─一四六、六七－一四五地號土
    地合建房屋事宜，因公務機關認定不同自始未能取得建照，經其等協商而為此共
    識之緣由，而上開土地之合建事宜確實早於卿家建設公司辦理解散登記前之八十
    六年四月二十二日即與告訴人簽約，有該合作建築房屋契約書影本一份在卷可按
    ，且卿家建設公司隨即向本院民事庭呈報以被告戊○○擔任清算人並經核准在案
    ，復有本院民事庭函文影本一份在卷可佐，而告訴人代理人亦陳稱此協議書締結
    目的是為了之前合建契約未能履行之故，則卿家建設公司迄為解散登記時既未能
    依前與告訴人四人等簽立之合建契約約定履行，被告二人為了結卿家建設公司所
    負該合建契約約定之權利義務，始再以卿家建設公司名義與告訴人等於八十八年
    一月二十日簽立此協議書，所為協議內容又係為該合建房地建築執照重新申請之
    期限等事宜，有該協議書影本一份附卷足憑，此自仍屬卿家建設公司前依法設立
    登記營業期間所生事務之清算處理範圍，揆諸首揭規定意旨說明，在清算範圍內
    ，卿家建設公司既視同尚未解散，被告二人以該公司名義與告訴人等簽立協議書
    之行為，即難認係以未經設立登記公司名義所為之情形；況且，卿家建設公司解
    散後迄八十八年六月九日，並有案外人即亦由被告戊○○擔任負責人之親府建設
    公司與告訴人另訂立協議書，約定因卿家建設公司未能履行前述合建契約約定，
    故由親府建設公司概括承受該契約而為協議等內容，有八十八年六月九日協議書
    及卿家建設公司、親府建設有限公司會議記錄影本各一份在卷可參，告訴人等雖
    進而指稱此均非真正，係被告二人為達民事勝訴目的而簽立云云，惟此屬其等與
    卿家建設公司及案外人親府建設有限公司間之民事糾葛，與本案被告二人有無違
    反公司法第十九條第一項規定之行為並無涉，且由告訴人仍認前述八十六年四月
    二十二日與卿家建設公司所簽立合建契約權利義務係存在於其等與後已辦理解散
    登記之卿家建設公司間以觀，益見被告二人縱使於卿家建設公司為解散登記後仍
    有以該公司名義與告訴人等締約行為，亦係因與告訴人等就之前經營業務上有糾
    葛所致，該締約內容又係告訴人等前與合法設立登記期間之卿家建設公司履約事
    務之繼續進行，已如前述，是卿家建設公司就此清算事務仍視同未經解散之公司
    ，被告二人所為實難認有何違反公司法第十九條第一項規定而犯同法同條第二項
    之罪嫌。此外，復查無其他積極證據足資證明被告二人有何公訴人所指訴之犯行
    ，揆諸前揭說明，被告等犯罪既屬不能證明，依法自應為其等無罪之判決，以示
    慎審。
據上論斷，應依刑事訴訟法第四百五十二條、第三百零一條第一項判決如主文。
中      華      民      國    九十一    年      四      月    二十三    日
                          臺灣臺中地方法院刑事第一庭
                                法  官  林  麗  真
右正本證明與原本無異。
如不服本判決，應於送達後十日內向本院提出上訴狀（須附繕本），上訴於台灣高等
法院台中分院。
                                書記官
中      華      民      國    九十一    年      四      月    二十三    日
